臺灣高雄地方法院民事裁定　　　　　　　96年度家抗字第61號
抗　告　人　財政部國有財產局臺灣南區辦事處
法定代理人　甲○○
相　對　人　台灣中小企業銀行股份有限公司
法定代理人　乙○○
上當事人間聲請指定遺產管理人事件，抗告人對於民國96年7月
13日本院96年度財管字第51號第一審裁定提起抗告，本院管轄之
第二審法院裁定如下：
    主      文
抗告駁回。
抗告程序費用新台幣壹仟元由抗告人負擔。
    理      由
一、抗告意旨略以：(一)相對人台灣中小企業銀行股份有限公司因
    被繼承人裴建章（男，民國○○年○月○○日生，身分證統一編
    號：Ｚ000000000號，生前最後住所高雄縣大寮鄉○○路○路
    231巷11號）於民國（下同）95年9月25日死亡，生前向相對
    人借款之金額尚有177 萬餘未清償，然除其大陸地區配偶陳
    代鈴，其餘合法繼承人均已拋棄繼承權，為便於處理相關清
    償債權事宜，故依法聲請指定遺產管理人，經本院以96年度
    財管字第51號裁定選任抗告人為遺產管理人，然本案合法繼
    承人尚且拋棄繼承，足認被繼承人之遺債大於遺產，抗告人
    認不適宜擔任本件遺產管理人。(二)法律未規定抗告人為「無
    人承認之繼承」之惟一遺產管理人，亦未規定繼承人拋棄繼
    承權不得擔任被繼承人之遺產管理人：查民法第1176條第2
    項規定，先順序繼承人均拋繼權時，由次順序之繼承人繼承
    。其次順序繼承人有無不明或第四順序之繼承人均拋棄其繼
    承權者，準用關於無人承認繼承之規定，又民法第1178條第
    2 項明定「無親屬會議或親屬會議未於前條所定期限內選定
    遺產管理人者，利害關係人或檢察官，得聲請法院選任遺產
    管理人，並由法院依前項規定為公示催告。」上述規定中並
    未規定抗告人為「惟一」遺產管理人，亦無規定法定繼承人
    拋棄繼承權後即喪失為遺產管理人之資格或不得擔任其遺產
    管理人。故繼承人雖聲明拋棄繼承仍無礙其擔任遺產管理人
    ，自不應於拋棄繼承權後即置身事外。再依臺灣高等法院臺
    中分院88年度家抗字第96號民事裁定之理由一：「按聲請法
    院選任遺產管理人，法院有裁量權，不受聲請人之拘束，可
    依職權選任適當之管理人。而選任遺產管理人須考慮其適切
    性，亦即除管理遺產須公平外，應以對遺產遺債情況瞭解較
    深者為優先選任。」及最高法院89年度台抗字第519 號民事
    裁定之理由：「就被繼承人之遺產是否足支付遺產管費？及
    是否已無其他更適合之人可任被繼承人之遺產管理人等未予
    調查審酌，遽依再抗告人之聲請，指定相對人為遺產管理人
    ，自有未。」(三)遺產管理人仍應依民法繼承之相關規定處理
    被繼承人之遺產，如有遺產歸屬國庫時，亦應依同條第1 項
    第5 點規定為遺產之移交。又依民法第1l85條規定，於法院
    依民法第1178條規定為被繼承人之繼承人公示催告公告期限
    屆，無繼承人承認繼承時，其遺產於清償債權，並交付遺贈
    物後，如有賸餘，歸屬國庫。故遺產管理人依法規辦理並於
    管理職務終結前如有賸餘，仍應解繳國庫。(四)本案被繼承人
    裴建章所遺遺產屬於「有遺債大於遺產之虞」的「繼承人拋
    棄繼承權之無人承認繼承」之遺產：相對人台灣中小企業銀
    行係以繼承人拋棄被繼承人財產繼承權，致無法行使清償債
    權所為聲請指定遺產管理人事件。繼承人以其血緣至親，卻
    無人願意依法承受繼承權，負擔其繼承之責任，已無選任無
    利害關係之第三人為其遺產管理人之必要。抗告人為公產管
    理機關，依國有財產法規定綜理國有財產業務，國有財產係
    屬全體國民所共有，抗告人理應本於維護全體國民財產之權
    益，並以實現社會之公平正義為職。因本案被繼承人之遺產
    有不敷清償遺債之虞，且抗告人於辦理被繼承人遺產管理事
    務期間，須由國庫墊付各項費用負擔：如遺產稅... 等等費
    用，各項墊付費用並無明文規定得於終結遺產管理職務後先
    受清償扣還，形同以國民全體之財產填補被繼承人遺產需繳
    之各項稅費外，亦吸收其間支出的管理費用，若僅以無人承
    認繼承之故，遽指定抗告人為其遺產管理人，國庫將遭受損
    害，並有違社會公平正義原則。且按司法院74年10月15日（
    74 ） 院台廳一字第5786號函示：「此類拋棄繼承事件，多
    屬遺債大於遺產，形同破產，儘量避免選任國有財產局為遺
    產管理人」。(五)除慮及管理遺產之公平性外，繼承人對被繼
    承人之遺產、遺債之情形較抗告人瞭解，若以抗告人為遺產
    管理人，應依法完成各項公示催告、清查遺產遺債、函請各
    相關機關辦理「遺產管理人登記」、監管遺產、依遺產管理
    人資格拍賣或處分遺產、結算遺產，除代墊各項稅費支出查
    無明文列入優先扣還，辦理公示催告及公文往返、查證寄件
    之曠日廢時，自無法與其繼承人辦理時程相衡，更易淤塞社
    會經濟流暢發展。退萬步言，抗告人非圖推卸鈞院選任無人
    承認繼承之產管理事件，實按社會公平、效率考量，況繼承
    人對被繼承人之財產債務較他人瞭解之人，較抗告人更適任
    遺產管理之人，雖聲明拋棄繼承，仍無礙其擔任遺產管理人
    之能力及道義，故本案遺產管理人之職務，仍應以選任其親
    屬擔任最適宜。綜上所述理由，抗告聲明(1)原裁定廢棄。(2)
    抗告程序費用由被繼承人裴建章遺產負擔。
二、(一)按「大陸地區人民繼承臺灣地區人民之遺產，應於繼承
    開始三年內以書面向被繼承人住所地之法院為繼承之表示；
    逾期視為拋棄繼承」、「繼承，因被繼承人死亡而開始」、
    「繼承人自繼承開始時，除民法另有規定外，承受被繼承人
    財產上之一切權利義務」分別為臺灣地區與大陸地區人民關
    係條例第66條第1 項、民法第1147條、第1148條本文所定明
    文。準此，繼承人於被繼承人死亡時，當然承受被繼承人
    財產上之一切權利義務，並無待於繼承人之承認，而依臺灣
    地區與大陸地區人民關係條例第66條第1 項之規定，應於繼
    承開始三年內以書面向被繼承人住所地之法院為繼承之表示
    ，僅係解免被視為拋棄繼承之情事，並非於為繼承表示時始
    取得繼承遺產之權利。(二)次按「被繼承人在臺灣地區之遺
    產，由大陸地區人民依法繼承者，其所得財產總額，每人不
    得逾新臺幣二百萬元。超過部分，歸屬臺灣地區同為繼承之
    人；臺灣地區無同為繼承之人者，歸屬臺灣地區後順序之繼
    承人；臺灣地區無繼承人者，歸屬國庫。」、「前條第一項
    之遺產事件，其繼承人全部為大陸地區人民者，除應適用第
    六十八條之情形者外，由繼承人、利害關係人或檢察官聲請
    法院指定財政部國有財產局為遺產管理人，管理其遺產。」
    此為臺灣地區與大陸地區人民關係條例第67條第1 項及第67
    條之1 第1 項所明定。是被繼承人在臺灣地區之遺產，其
    繼承人全部為大陸地區人民時，除被繼承人係現役軍人或退
    除役官兵，並有臺灣地區與大陸地區人民關係第68條第1 項
    所定之主管機關為法定遺產管理人外，應依前揭規定由繼承
    人、利害關係人或檢察官聲請法院指定財政部國有財產局為
    遺產管理人，並無民法規定之適用。
三、經查：
  (一)相對人主張被繼承人裴建章死亡，其繼承人除大陸地區配偶
    陳代鈴外均已拋棄繼承，且陳代鈴現已出境等情，業據其提
    出被繼承人裴建章戶籍謄本、繼承系統表、借據等資料為證
    ，並經原審法院依職權調閱本院95年度繼字第2610號拋棄繼
    承事件卷宗及陳代鈴之入出境資料在卷可稽，應堪信為真實
    。準此，本件被繼承人裴建章並非現役軍人，亦非退除役官
    兵，其全體繼承人除大陸籍配偶陳代鈴外均已拋棄繼承，而
    在臺灣地區已無任何繼承人，而被繼承人生前仍滯欠借款尚
    未清償，相對人既為債權人，其對於被繼承人之遺產具有利
    害關係，自屬法律上之利害關係人。
  (二)又被繼承人之配偶陳代鈴係大陸地區人士，參諸前揭說明
    ，其因被繼承人死亡時，當然承受被繼承人裴建章財產上之
    一切權利義務，並無待其承認，而依臺灣地區與大陸地區人
    民關係條例第66條第1 項之規定，應於繼承開始三年內以書
    面向被繼承人住所地之法院為繼承之表示，僅係解免被視為
    拋棄繼承之情事，是被繼承人之大陸地區配偶陳代鈴雖尚未
    向法院聲明繼承，參照前揭說明，其仍係被繼承人裴建章之
    繼承人。又被繼承人並非現役軍人或非退除役官兵，亦無
    臺灣地區與大陸地區關係條例第68條第1 項所定之主管機關
    為法定遺產管理人，參諸前揭說明，聲請人既係利害關係人
    向本院提出聲請，本院僅得依臺灣地區與大陸地區關係條例
    第67條之1 第1 項指定財政部國有財產局為遺產管理人，是
    原審據以選定抗告人為被繼承人之遺產管理人，於法並無不
    合。
  (三)縱令日後陳代鈴未於期限內向法院聲明繼承，依前揭規定而
    視為拋棄繼承權，致本件成為無人繼承之遺產，抗告人雖不
    必然係唯一之遺產管理人，然抗告人為國家管理財產之機關
    ，本質上即負有為民服務之公益性質，自不能僅以遺產償債
    後有剩餘始能擔任遺產管理人，且管理遺產並非僅對被繼承
    人之親屬免於管理遺產之利益，尚對繼承人之債權人、受遺
    贈人之債權實現有利，加強社會交易之信賴性，落實債務人
    財產為債權之總擔保原則，亦即不因交易一方之死亡而使債
    權實現發生困難，是管理遺產係具公益性質，且國庫對裴建
    章之遺產仍具有期待利益，由抗告人為遺產管理人，應屬適
    當，又抗告人若擔任遺產管理人，關於由抗告人代墊之遺產
    管理費用，解釋上得類推適用破產法第97條規定應先於遺產
    之債權，隨時由遺產清償之，又依遺產及贈與稅法第17條第
    1 項第11款規定管理遺產之直接必要費用，應自遺產總額中
    扣除，免徵遺產稅，是遺產管理人所代墊之遺產管理費用，
    仍可自遺產中優先受償，遺產管理人依民法第1183條規定亦
    可請求遺產管理之報酬，是不因抗告人管理遺產而有浪費國
    家資源或造成國庫損害之情形，抗告人此部份主張，亦難遽
    以採信。至司法院前開函文，僅表明儘量不宜選任抗告人為
    遺產管理人，以供法院斟酌，非謂不得選任抗告人為遺產管
    理人，抗告人不得執為拒絕擔任遺產管理人之依據。
  (四)綜合以上，原審選任抗告人為裴建章之遺產管理人，係依法
    有據，抗告意旨認原裁定不當，求予廢棄，即無理由，應予
    駁回。
四、程序費用負擔之裁判依據：本件抗告為無理由，依非訟事件
    法第21條第2 項、第24條第1 項、第46條、民事訴訟法第49
    5 條之1 第1 項、第449 條第1 項、第95條、第78條、裁定
    如主文第二項所示。
中　　華　　民　　國　　96　　年　　8 　　月　　29　　日
                  家事法庭  審判長法  官  郭慧珊
                                  法  官  楊國煜
                                  法　官　楊智守
上正本係照原本作成。
如不服本裁定應於送達後10日內向本院提出再抗告狀，並繳納再
抗告費新臺幣一千元。
再為抗告應以適用法規顯有錯誤為理由，並經本院之許可，該許
可以原裁定所涉及之法律見解具有原則上之重要性者為限。
中　　華　　民　　國　　96　　年　　8 　　月　　29　　日
                                  書記官　蘇  豫
